【裁判字號】    98,交聲,869
【裁判日期】    980324
【裁判案由】    違反道路交通管理處罰條例聲明異議
【裁判全文】
臺灣桃園地方法院交通事件裁定       98年度交聲字第869號
原處分機關  交通部公路總局新竹區監理所中壢監理站
受處分人即
異  議  人  甲○○
上列異議人即受處分人因違反道路交通管理處罰條例案件，對於
交通部公路總局新竹區監理所中壢監理站民國98年3 月10日壢監
裁字第裁53－DB0000000 號違反道路交通管理事件裁決書所為之
處分（原舉發通知單案號：桃園縣政府警察局桃警局交字第DB00
00000 號舉發違反道路交通管理事件通知單）聲明異議，本院裁
決如下：
    主  文
原處分撤銷。
甲○○汽車駕駛人，駕駛汽車經測試檢定酒精濃度超過規定標準
，應接受道路交通安全講習。又無照駕駛汽車，壹年內禁止考領
汽車駕駛執照。
    理  由
一、原處分意旨略以：受處分人即異議人（下稱異議人）甲○○
    於民國98年1 月19日下午5 時許，駕駛車牌號碼5F-2403 號
    自用小客車，行經桃園縣觀音鄉○○路840 號前，經警攔停
    並測得其吐氣所含酒精濃度為每公升0.79毫克，而遭值勤之
    桃園縣政府警察局大園分局草漯派出所員警當場舉發並填製
    桃警局交字第DB0000000 號舉發違反道路交通管理事件通知
    單（下稱原舉發單）對受處分人舉發「酒後駕車，經測試值
    為0.79MG /L 」，並移送交通部公路總局新竹區監理所中壢
    監理站（下稱原處分機關）處理，嗣由原處分機關於98年3
    月10日依道路交通管理處罰條例第35條第1 項第1 款及違反
    道路交通管理事件統一裁罰基準及處理細則第43、44、67條
    規定，以壢監裁字第裁53－DB0000000 號違反道路交通管理
    事件裁決書（下稱原裁決書），認定受處分人「汽車駕駛人
    酒精濃度超過規定標準（0.55以上）」而裁處罰鍰新臺幣（
    下同）4 萬9,500 元，吊扣駕駛執照12個月，並施以道路交
    通安全講習之處分在案。
二、本件聲明異議意旨如附件之聲明異議狀。
三、按汽車駕駛人，駕駛汽車經測試檢定酒精濃度超過規定標準
    者，處新臺幣1萬5,000元以上6萬元以下罰鍰，並當場移置
    保管該汽車及吊扣其駕駛執照1年。汽車駕駛人有第35條第1
    項規定之情形者，應接受道路交通安全講習，道路交通管理
    處罰條例第35條第1項第1款及第24條第1項第2款分別定有明
    文。又汽車駕駛人，因違反本條例及道路交通安全規則之規
    定，受吊銷駕駛執照處分時，吊銷其持有各級車類之駕駛執
    照。汽車駕駛人違反本條例規定，應受吊扣駕駛執照處分，
    於汽車駕駛人係無駕駛執照駕車者，在所規定最長吊扣期間
    內，不得考領駕駛執照。道路交通管理處罰條例第68條、第
    67 條第6項亦分別定有明文。
四、經查：
(一)異議人於98年1 月19日下午5 時許，駕駛車牌號碼5F -2403
    號自用小客車，行經桃園縣觀音鄉○○路840 號前，經警攔
    停並測得其吐氣所含酒精濃度為每公升0.79毫克，為異議人
    所是認，且有原舉發單1 紙（見本院卷第15頁）附卷可稽，
    異議人確有上揭酒後駕車違規行為之事實，已堪認定。
(二)原處分機關因認異議人有前開酒醉駕車之違規事實，依上開
    道路交通管理處罰條例第35條第1 項第1 款、第24條第1 項
    第2 款規定，除裁處異議人罰鍰及接受道路交通安全講習以
    外，並因異議人無小型車駕駛執照可以吊扣，而逕行吊扣其
    職業聯結車駕駛執照，就吊扣駕駛執照部分，雖非無見。惟
    依修正前道路交通管理處罰條例第68條原係規定：「汽車駕
    駛人因違反本條例及道路交通安全規則之規定，受吊扣或吊
    銷駕駛執照處分時，吊扣或吊銷其持有各級車類之駕駛執照
    」，修正後則係規定：「汽車駕駛人，因違反本條例及道路
    交通安全規則之規定，受吊銷駕駛執照處分時，吊銷其持有
    各級車類之駕駛執照」，經與修正前條文比較，可知乃係將
    原條文中「吊扣或」三字刪除，而僅餘現行之「吊銷」，則
    依「明示其一，排除其他」之法理，現行之上開規定應係明
    示排除「吊扣駕駛執照處分時，吊扣其持有各級車類之駕駛
    執照」之規定，而僅餘「吊銷駕駛執照處分時，始吊銷其持
    有各級車類之駕駛執照」之規定。另依道路交通安全規則第
    53條、道路交通管理處罰條例第21條、第21條之1 、第22條
    就駕駛執照分類之規定可知，並無所謂「一人一照」之情形
    ，雖道路交通安全規則第61條規定汽車駕駛人取得高一級車
    類之駕駛資格者，應換發駕駛執照，然此係為行政管理之方
    便而設之規定，若因該規定即謂領有較高級之職業聯結車駕
    駛執照者，因無較低一級之小型車駕駛執照可供吊扣，則需
    繳送職業聯結車駕駛執照以供吊扣，則道路交通安全規則第
    61條顯然與母法即道路交通管理處罰條例有違，不僅不當限
    制異議人之權利，並使上開修正後道路交通處罰條例第68
    條規定無適用之餘地。是以，應吊扣何種類之駕駛執照，則
    應視行為人違規當時所駕駛之車輛種類而定。準此，本件異
    議人酒後駕駛小型車上路，依上說明，僅能吊扣其小型車駕
    駛執照，而異議人既未領有該種類之駕駛執照，自應視為無
    從執行前開吊扣處分，而無須再另行吊扣異議人持有之其他
    級車類駕駛執照，是故，原處分誤將異議人領有之職業聯結
    車駕駛執照予以吊扣，此部分裁決已有違誤，乃屬不能維持
    ，應予撤銷。
(三)另按94年2月5日公布、95年2月5日施行之行政罰法第26條規
    定「一行為同時觸犯刑事法律及違反行政法上義務規定者，
    依刑事法律處罰之。但其行為應處以其他種類行政罰或得沒
    入之物而未經法院宣告沒收者，亦得裁處之。前項行為如經
    不起訴處分或為無罪、免訴、不受理、不付審理之裁判確定
    者，得依違反行政法上義務規定裁處之。」即所謂一事不二
    罰原則，探其立法目的，無非以一行為同時觸犯刑事法律及
    違反行政法上義務規定時，由於刑罰與行政罰同屬不法行為
    之制裁，而刑罰之懲罰作用較強，依刑事法律處罰即足資警
    惕，實無一事二罰再處行政罰之必要，但罰鍰以外之沒入或
    其他種類行政罰，因兼具維護公共秩序之作用，為達行政目
    的，行政機關仍得併予裁處。本件異議人於上揭時地酒後不
    能安全駕駛普通重型機車而仍駕駛之行為，既已於98年3 月
    6 日經本院以98年度壢交簡字第452 號判處有期徒刑3 月，
    如易科罰金，以新臺幣1,000 元折算1 日，有上開判決書及
    臺灣高等法院被告前案紀錄表各1 份（見本院卷第16頁至第
    17頁）附卷可稽，則揆諸前開說明，異議人因同一酒後駕車
    行為同時觸犯刑事法律及違反行政法上義務，其中刑事部分
    既經判處罪刑執行完畢，基於「一事不二罰」原則，自不得
    再依行政規定逕行課與相同種類之裁罰。從而，原處分機關
    以異議人酒精濃度超過規定標準，而裁處罰鍰4 萬9,500 元
    ，即有未恰。
(四)又本件異議人係無照駕駛而違反道路交通管理處罰條例之規
    定（酒後駕車），應依道路交通管理處罰條例第67條第6 項
    規定，在原應受吊扣駕駛執照處分之最長期間（1 年）內，
    禁止異議人考領小型車駕駛執照。
五、綜上所述，異議人於前述時地駕駛上開小型車，而有「汽車
    駕駛人酒精濃度超過規定標準」之違規行為，洵堪認定。原
    處分機關依道路交通管理處罰條例第24條第1 項第2 款規定
    施以道路交通安全講習之裁罰部分，固無違誤。惟就其依同
    條例第35條第1 項第1 款規定裁處異議人罰鍰4 萬9,500 元
    ，及吊扣異議人職業聯結車駕駛執照12個月之裁罰部分，則
    因異議人同一酒後駕車行為，其中刑事部分已經判處有期徒
    刑3 月，如易科罰金，以新臺幣1,000 元折算1 日，本於「
    一事不二罰」原則，自不得再對異議人違反行政法義務之行
    為更課處罰鍰；又異議人既係駕駛小型車而違規，則依同條
    例第68條規定修正意旨，亦不得據此吊扣其現尚有效之職業
    聯結車駕駛執照，原處分機關就此所為裁處，均有未恰。且
    本件異議人係無照駕駛而違反道路交通管理處罰條例之規定
    （酒後駕車），依道路交通管理處罰條例第67條第6 項規定
    ，應在原應受吊扣駕駛執照處分之最長期間（1 年）內，禁
    止異議人考領小型車駕駛執照。從而，異議人提起本件聲明
    異議，為有理由，應由本院將原處分撤銷，自為裁罰如主文
    所示，以期適法。
六、應依道路交通案件處理辦法第20條，裁定如主文。
中    華    民    國    98    年     3    月    24    日
                  交通法庭    法  官  蔡羽玄
以上正本證明與原本無異。
如不服本裁定，應於裁定送達後5 日內向本院提出抗告狀。
                              書記官  陳玉芳
中    華    民    國    98    年    3     月    31    日


司法院資訊處製作；財團法人民間司法改革基金會備份。
